【裁判字號】    98,訴,1209
【裁判日期】    981028
【裁判案由】    違反水土保持法
【裁判全文】
臺灣高雄地方法院刑事判決              98年度訴字第1209號
公  訴  人  臺灣高雄地方法院檢察署檢察官
被      告  甲○○
                      樓
上列被告因違反水土保持法案件，經檢察官提起公訴（98年度偵
字第4345號），本院判決如下：
    主  文
甲○○犯水土保持法第三十三條第三項前段之違反水土保持規定
致水土流失罪，處有期徒刑陸月，併科罰金新臺幣貳拾萬元，有
期徒刑如易科罰金，罰金如易服勞役，均以新臺幣壹仟元折算壹
日。
    事  實
一、甲○○知悉其於民國97年7 月9 日，向不知情之乙○○（由
    檢察官為不起訴處分確定）所承租坐落高雄縣大樹鄉○○○
    段7-423 地號土地（所有人為乙○○之子黃隆信）為山坡地
    ，而該土地並經行政院核定公告為應納入水土保持法規範之
    山坡地，是其使用該土地堆積土石時，應先擬具水土保持計
    畫，送請主管機關核定後，始得為之。詎其為節省將土石堆
    置在合法堆置場所需花費之費用，及圖載運土石之時間便利
    性（蓋合法堆置場之載運土石時間需於上班時間為之），竟
    基於違反水土保持法之犯意，於未擬具水土保持計畫送請主
    管機關核定之情形下，於承租上開山坡地後，旋即於當日將
    其向新萬泰企業行所購買之土石，載運至該處堆積放置。嗣
    於97年7 月間，因卡玫基颱風及鳳凰颱風之先後侵襲，導致
    甲○○堆積在上開山坡地之土石，崩塌流失至一旁之產業道
    路，而將該產業道路掩埋。之後於97年12月4 日上午11時30
    分許，警方人員發現前揭山坡地疑似有遭盜採土石情形而前
    往取締，並查知係由甲○○承租該山坡地使用，始循線查悉
    上情。
二、案經高雄縣政府警察局仁武分局報請臺灣高雄地方法院檢察
    署檢察官偵查起訴。
    理  由
壹、證據能力之判斷
（一）按被告以外之人於審判外之言詞或書面陳述，除法律有規
      定者外，不得作為證據，刑事訴訟法第159 條第1 項定有
      明文。又被告以外之人於審判外之陳述，雖不符前4 條之
      規定，而經當事人於審判程序同意作為證據，法院審酌該
      言詞陳述或書面陳述作成時之情況，認為適當者，亦得為
      證據。當事人、代理人或辯護人於法院調查證據時，知有
      第159 條第1 項不得為證據之情形，而未於言詞辯論終結
      前聲明異議者，視為有前項之同意，刑事訴訟法第159 條
      之5 亦定有明文。本件證人黃隆信、乙○○於警詢、檢察
      事務官詢問中所為之陳述，為被告以外之人於審判外之言
      詞陳述，卷附買賣證明書、高雄縣政府函文、檢察事務官
      現場勘驗報告，則係被告以外之人於審判外之書面陳述，
      而檢察官及被告甲○○，就上開言詞及書面陳述，未於本
      院審理過程中聲明異議，本院並審酌前開言詞及書面陳述
      作成時之情況均屬正常，所取得過程並無瑕疵，且與本案
      相關之待證事實具有關連性，認適當作為證據，依前開刑
      事訴訟法第159 條之5 之規定，認上開陳述均具有證據能
      力。
（二）次按，除顯有不可信之情況外，公務員職務上製作之紀錄
      文書、證明文書，得為證據，刑事訴訟法第159 條之4 第
      1 款定有明文。卷附土地建物查詢資料，係公務員職務上
      製作之紀錄文書，且經本院提示後，檢察官及被告對其證
      據能力不爭執，是無顯不可信之情況，並與本案相關之待
      證事實具有關連性，依上開規定，應具有證據能力。
（三）錄影監視畫面、相片等物，均係利用機械力攝錄畫面後，
      再將該等畫面客觀、自然呈現之物，此與「供述證據」係
      供述者對於有關體驗之事實，經由知覺、記憶、表現、敘
      述或敘述性動作等過程予以傳達者自為不同，其本質上屬
      物證之一種，非屬供述證據，不適用傳聞法則。是本件卷
      附之現場蒐證相片，既與被告本件犯行有相當之關聯性，
      且非不法取得，自應具有證據能力。又卷附土石買賣合約
      書、土地租賃合約書，分別係被告與他人買賣土石、向他
      人承租土地過程中所產生之資料，亦均屬物證而非供述證
      據，不適用傳聞法則，且該等證據與被告本件犯行均有相
      當之關聯性，又非不法取得，自應具有證據能力。
貳、實體方面
一、訊據被告固不否認有向證人乙○○承租上開土地使用，並於
    未擬具水土保持計畫，送請主管機關核定之情形下，在前開
    土地上堆積土石，嗣於97年7 月間，因上開2 颱風之侵襲，
    導致其堆置之土石崩落至一旁之產業道路，而將該產業道路
    掩埋等事實，然矢口否認有何違反水土保持法之犯行，辯稱
    ：伊堆置土石的地方，是山坡下來的1 個平台，該處並非山
    坡地，且颱風來襲時，僅有伊堆置之土石崩落至旁邊的產業
    道路，而伊也馬上請人來將之清理乾淨，並未破壞土地的原
    貌云云。經查：
（一）坐落高雄縣大樹鄉○○○段7-423 地號土地，為證人黃隆
      信所有，並經行政院依水土保持法核定公告為山坡地，而
      於97年7 月9 日，由證人黃隆信之父即證人乙○○出租與
      被告使用，而被告承租該土地後，在未先擬具水土保持計
      畫，送請主管機關核定之狀況下，旋於同日將其向新萬泰
      企業行所購買之土石，載運至該處堆積放置。嗣於97年7
      月間，因卡玫基颱風及鳳凰颱風之先後侵襲，導致上開堆
      置之土石崩塌流失至一旁之產業道路，而將該產業道路掩
      埋等事實，業據被告供承不諱，核與證人黃隆信、乙○○
      於警詢中、檢察事務官詢問中所述情節相符（見警卷第1
      至9 頁、偵卷第23、24頁），並有土石買賣合約書、買賣
      證明書（見警卷第49、50頁）、土地租賃合約書（見警卷
      第53頁）、土地建物查詢資料（見偵卷第4 頁）、高雄縣
      政府98年3 月9 日府農保字第0980041961號函（見偵卷第
      12頁）、檢察事務官現場勘驗報告及所附相片（見偵卷第
      38至43頁）在卷可稽，堪以認定。
（二）被告雖以前詞置辯，惟按，未先擬具水土保持計畫，即擅
      自在山坡地堆積土石者，因土石之覆蓋，該山坡地原有植
      生及自然生態景觀勢遭破壞，其涵養水源之功能將受影響
      ，故水土保持法所稱之「致生水土流失」，應非僅指致生
      山坡地本身之土、石流失為限，尚包括所堆積之土、石流
      失在內，始能達到山坡地保育、利用之立法目的（最高法
      院93年度台上字第3380號判決意旨可資參照）。本件被告
      在前揭山坡地所堆積之土石，於97年7 月間，經卡玫基颱
      風及鳳凰颱風侵襲後，有發生流失之情形，業經論認如上
      ，並為被告所不否認，依據前開說明，被告所堆積上開土
      石之流失，已符合水土保持法第33條第3 項前段所稱「致
      生水土流失」之要件，至於該等流失之土石事後是否已經
      被告予以清理完畢、該山坡地原本之土石是否有發生流失
      之情形，俱不影響前揭「致生水土流失」之認定，故被告
      以此作為辯解，要屬無據。另關於被告辯稱其不知上開土
      地為山坡地乙節，按水土保持法所稱之山坡地，係指國有
      林事業區、試驗用林地、保安林地，及經中央或直轄市主
      管機關參照自然形勢、行政區域或保育、利用之需要，就
      標高在100 公尺以上，或標高未滿100 公尺，而其平均坡
      度在百分之5 以上之公、私有土地劃定範圍，再報請行政
      院核定公告者而言，該法第3 條第3 款規定甚明。因此，
      水土保持法關於以地勢特性劃分土地是否應屬於山坡地，
      乃以有相當高度（即上開規定中所稱標高在100 公尺以上
      之土地部分）或有相當坡度（即上開規定中所稱標高未滿
      100 公尺，而其平均坡度在百分之5 以上之土地部分）作
      為判斷標準，而此一判斷標準，顯然與一般社會大眾於日
      常生活中所稱之「山坡地」，並無顯著差異。又吾人日常
      生活中指稱某土地為山坡地時，本係就相當區域之土地所
      為之統稱，並不會因該區域中之某部分土地地勢較為平坦
      ，即認該部分土地非屬山坡地之一部分。本件被告承租之
      前揭地號土地，確係山坡地乙情，業如前述，雖被告辯述
      其堆積上開土石之地點，係一平坦之區塊，而其辯述內容
      ，亦與證人乙○○於本院審理中證述內容相符（見本院卷
      第19頁），然證人乙○○於本院審理中另證述：伊租給被
      告之上開土地，並不是整塊地都是平的，該處另有起起伏
      伏的小山，僅有被告放土石的地方是平的，又被告向伊承
      租該地前，有先去現場看過地等語（見本院卷第19頁），
      而被告於本院審理中亦供稱：伊承租上開土地之前，有先
      到現場看過，而上開土地旁的山約有10層樓高，且甚為陡
      峭等語（見本院卷第27頁），再佐以卷附現場蒐證相片所
      示（見偵卷第47至54頁），被告堆積土石之四周，確實有
      許多之小山丘圍繞，則依據前開說明，一般人當得由現場
      有坡度陡峭之小山圍繞乙情，知悉上開地號土地整體而言
      為一山坡地，而被告堆積前開土石之區域，要為該山坡地
      之一部分。本件被告既於承租上開土地前，即已至現場勘
      查該土地，且以被告於本院審理中均能應答自如乙情觀之
      ，其智識能力亦顯然未遜於一般常人，則被告於堆積前開
      土石之前，當得經由觀察現場環境，知悉該區域為山坡地
      之一部分，實無從委為不知，是其此部分所辯，要屬卸飾
      之詞，並無可採。
（三）綜上，本件事證明確，被告前揭犯行，足堪認定。
二、查被告向證人乙○○承租上開土地使用，自為該土地之使用
    人，依水土保持法第4 條之規定，要屬該法所稱之水土保持
    義務人，而其於山坡地為堆積土石之行為，依水土保持法第
    12條第1 項之規定，應先擬具水土保持計畫，送請主管機關
    核定後，方得為之，而被告卻違反上開規定，並致生水土流
    失，核其所為，應論以水土保持法第33條第3 項前段之罪。
    就被告上開行為，山坡地保育利用條例第35條第3 項前段雖
    亦有相同處罰，然依水土保持法第1 條第2 項之規定：「水
    土保持，依本法之規定，本法未規定者，適用其他法律之規
    定」，則水土保持法就立法體例而言，係立於特別法之地位
    ，且適用時排除其他法律之適用，僅水土保持法未規定時，
    始有其他法律適用之餘地，故水土保持法既屬山坡地保育利
    用條例之特別法，依法規競合之特別法應優先於普通法而適
    用之原理，被告所為，自應論以水土保持法第33條第3 項前
    段之罪，附此敘明。爰審酌被告未擬具水土保持計畫送請主
    管機關核定，即任意在山坡地堆積土石，使該處原有之植生
    及自然生態景觀遭到破壞，嗣並生水土流失之結果，所為並
    無可取，自應受有相當之刑事非難，然念其犯後坦承大部分
    犯行，僅就法律規範及其個人認知部分提出辯解，犯後態度
    尚非不佳，且本件所流失之土石，僅有被告非法堆置部分，
    上開山坡地原本之土石並無流失之情形，被告犯罪情節尚非
    嚴重，另佐以被告為本件犯行之動機、所造成之損害等一切
    情狀，量處如主文所示之刑，並分別諭知易科罰金及易服勞
    役之折算標準，以資懲儆。
據上論斷，應依刑事訴訟法第299 條第1 項前段，水土保持法第
33條第3 項前段，刑法第11條前段、第41條第1 項前段、第42條
第3 項，判決如主文。
本案經檢察官周天畏到庭執行職務。
中    華    民    國    98    年    10    月    28    日
                  刑事第十七庭  審判長法  官  陳建和
                                      法  官  毛妍懿
                                      法  官  陳君杰
以上正本證明與原本無異。
如不服本判決應於收受送達後10日內向本院提出上訴書狀，並應
敘述具體理由；如未敘述上訴理由者，應於上訴期間屆滿後20日
內向本院補提理由書（均須按他造當事人之人數附繕本）「切勿
逕送上級法院」。
中    華    民    國    98    年    10    月    28    日
                                      書記官  紀龍年
附錄本判決論罪之法條：
水土保持法第33條
有下列情形之一者，處新台幣6 萬元以上30萬元以下罰鍰：
一  違反第8 條第1 項規定未依水土保持技術規範實施水土保持
    之處理與維護，或違反第22條第1 項，未在規定期限內改正
    或實施仍不合水土保持技術規範者。
二  違反第12條至第14條規定之一，未先擬具水土保持計畫或未
    依核定計畫實施水土保持之處理與維護者，或違反第23條規
    定，未在規定期限內改正或實施仍不合水土保持技術規範者
    。
前項各款情形之一，經繼續限期改正而不改正者或實施仍不合水
土保持技術規範者，按次分別處罰，至改正為止，並令其停工，
得沒入其設施及所使用之機具，強制拆除及清除其工作物，所需
費用，由經營人、使用人或所有人負擔。
第1 項第2 款情形，致生水土流失或毀損水土保持之處理與維護
設施者，處6 月以上5 年以下有期徒刑，得併科新台幣60萬元以
下罰金；因而致人於死者，處3 年以上10年以下有期徒刑，得併
科新台幣80萬元以下罰金；致重傷者，處1 年以上7 年以下有期
徒刑，得併科新台幣60萬元以下罰金。


司法院資訊處製作；財團法人民間司法改革基金會備份。
